【裁判字號】    96,上訴,4746
【裁判日期】    970508
【裁判案由】    偽造文書
【裁判全文】
臺灣高等法院刑事判決                96年度上訴字第4746號
上  訴  人
即  被  告  甲○○
上列上訴人即被告因偽造文書案件，不服臺灣桃園地方法院96年
度訴字第322號，中華民國96年6月14日第一審判決（起訴案號：
臺灣桃園地方法院檢察署95年度偵字第21753號），提起上訴，
本院判決如下：
    主  文
原判決關於甲○○部分撤銷。
甲○○共同變造公文書，足以生損害於公眾及他人，處有期徒刑
壹年貳月，減為有期徒刑柒月，扣案之號碼機壹台沒收。
    事  實
一、甲○○、詹健華（已經原審判處有期徒刑一年，緩刑三年確
    定在案）明知以依親名義來台之泰國籍人士張淑芳（泰文名
    為CHANG BUNYANUT，另為不起訴處分）、陳明航（泰文名為
    RASA NIRAN，另為不起訴處分）、傅鴻文（泰文名為DETTHO
    SOMKHID），已分別於民國（下同）94年10月27日、94年11
    月22日、94年4月4日與中華民國籍配偶張朝清、馬鳳蘭、秦
    小鳳離婚，依規定不得申請延期居留，竟共同基於變造公文
    書之犯意聯絡，由甲○○於95年8月間某日，在桃園縣桃園
    市某處及桃園縣蘆竹鄉○○路47號3樓等處，向張淑芳、陳
    明航、傅鴻文各收取新臺幣（下同）40,000元、140,000元
    、3,000元後，再由詹健華將張淑芳、陳明航、傅鴻文所交
    付之戶籍謄本原本，於同一時間在新竹市○○路○段213巷9
    號1樓，先以立可白塗銷戶籍謄本原本上所記載之離婚事項
    後，再將該戶籍謄本之正反面重加影印，之後，另以其所有
    之號碼機於影印之戶籍謄本背面加蓋流水號，並在該流水號
    之上下部分畫出兩條橫虛線，使變造後之戶籍謄本記事欄位
    僅有結婚之記載而無離婚之註記，足生損害於戶政機關對戶
    籍管理之正確性。而詹健華製作完成後，再由甲○○持之分
    別於95年8月18日、95年8月22日在桃園縣政府警察局外事課
    之門口交付與張淑芳及陳明航作為申辦延期居留使用，而傅
    鴻文則係自行前來向甲○○取走變造後之戶籍謄本。嗣詹健
    華於95年9月12日至台灣桃園地方法院檢察署自首，並接受
    裁判，經同署發交桃園縣政府警察局偵辦，而於95年9月22
    日為警在新竹市○○路○段213巷9號1樓詹健華住處扣得上述
    號碼機1台，且循線查悉上情。
二、案經桃園縣政府警察局移送台灣桃園地方法院檢察署檢察官
    偵查起訴。
    理  由
一、經查上訴人即被告甲○○未於本院準備程序期日及審理期日
    到庭應訊，亦未提出任何書狀為否認或抗辯。然查被告甲○
    ○對於上揭犯罪事實業於原審審理時坦承不諱，核與同案被
    告詹健華所供相符（參見原審96年5月24日審判筆錄），且
    與證人張淑芳、陳明航於偵查中所指述之情節一致（參見台
    灣桃園地方法院檢察署95年度偵字第21753號偵查卷第24頁
    至第30頁、第32頁至第38頁）。此外，復有上開經詹健華變
    造過之戶籍謄本3件、外國人居留停留案件申請表、外僑居
    留資料查詢明細內容顯示畫面資料、個人戶籍資料、全戶戶
    籍資料（參見前揭偵查卷第40頁至第54頁）在卷可稽。綜上
    ，足認被告2人自白與事實相符，可採為本案論罪科刑之基
    礎。綜上所述，本件事證明確，被告犯行堪予認定。
二、查刑法業於94年2 月2 日修正公布，95年7 月1 日起施行，
    且按行為後法律有變更者，適用行為時之法律，但行為後之
    法律有利於行為人者，適用最有利於行為人之法律，修正後
    刑法第2 條第1 項定有明文。此條規定係規範行為後法律變
    更所生新舊法律比較適用之準據法，本身尚無新舊法比較之
    問題，於新法施行後，應一律適用新法第2 條第1 項之規定
    ，為「從舊從輕」之比較，先予敘明。再按本次法律變更，
    比較時應就罪刑有關之共犯、未遂犯、想像競合犯、牽連犯
    、連續犯、結合犯，以及累犯加重、自首減輕暨其他法定加
    減原因（如身分加減）與加減例等一切情形，綜其全部罪刑
    之結果而為比較（最高法院95年5 月23日95年度第8 次刑庭
    會議決議參照）。經查：刑法第28條共同正犯之範圍，已修
    正限縮於共同實行犯罪行為者始成立共同正犯，排除陰謀犯
    、預備犯共同正犯，新舊法就共同正犯之範圍，既有變動，
    自屬行為後法律有變更，而非僅屬文字修正，有新舊法比較
    適用之問題，應適用修正前刑法第28條（最高法院96年度台
    上字第6427號判決意旨參照）。又刑法第55條關於想像競合
    犯之規定，新法增列但書「不得科以較輕罪名所定最輕本刑
    以下之刑」，係科刑之限制，為法理之明文化，非屬法律之
    變更，自無新舊法比較之問題。
三、核被告甲○○所為，係犯行為時刑法第211條變造公文書罪
    。被告甲○○與同案被告詹健華就上揭犯行，有犯意聯絡及
    行為之分擔，為共同正犯。而被告等在同一時、地變造上開
    3 件戶籍謄本，觸犯構成要件相同之罪名，為同種想像競合
    ，依修正前刑法第55條規定，僅論以變造公文書一罪。
四、原審經調查、審理後，對於被告甲○○予以論罪科刑，本非
    無見。但查被告甲○○本案之犯行，僅應論以共同變造公文
    罪；原審未經詳查明辨，誤論以共同行使變造公文罪，於法
    即有未合（詳見理由五所述）。次查原審於論結法條欄漏未
    引據刑法第38條第1項第2款，亦有錯誤。另查原審未及適用
    中華民國九十六年罪犯減刑條例予以減刑，亦有不當。綜上
    ，被告甲○○空言上訴，雖無理由，然原審此部分判決既有
    上開可議之處，仍屬無可維持，本院應予撤銷改判。爰審酌
    甲○○前於94年間因偽造文書案件，業經台灣台南地方法院
    檢察署檢察官於94年8月31日以94年度偵緝字第915號為緩起
    訴處分，並於94年9月21日確定在案，有本院被告前案紀錄
    表在卷可稽。被告甲○○等所為已影響到主管機關之有效管
    理，並對國家秩序造成危害，兼衡被告之犯罪動機、目的、
    手段及於原審審理中已坦認犯行等一切情狀，量處有期徒刑
    一年二月，以資警懲。又中華民國九十六年罪犯減刑條例業
    經總統於96年7月4日公布，同年7月16日施行。本件犯罪之
    時間係在96年4月24日以前，且其所犯罪名與宣告刑，經核
    符合該條例第2條第1項第3款規定，本院爰併依同條例第7條
    減輕其刑二分之一為有期徒刑七月。扣案之號碼機1台業據
    同案被告詹健華陳明為其所有，且係作為變造上開戶籍謄本
    使用，自應認為供犯罪所用之物，爰依刑法第38條第1項第2
    款宣告沒收。至於扣案經被告詹健華變造之戶籍謄本3件，
    已分別交由張淑芳、陳明航、傅鴻文收受，且張淑芳、陳明
    航並持之於申請延長居留時交給桃園縣政府警察局外事課，
    業據被告等陳明在卷，是該變造之戶籍謄本已非屬被告等所
    有，爰不予宣告沒收，併予敘明。
五、公訴意旨認被告詹健華變造公文書後，復交由被告甲○○轉
    交予張淑芳及陳明航行使，應成立刑法第216條、第211條行
    使變造公文書罪，且變造公文書之低度行為應為行使之高度
    行為所吸收，不另論罪云云。然查按：刑法上之行使偽造文
    書罪，必須提出偽造之文書，本於該文書之內容有所主張方
    得成立（最高法院47年度台上字第1048號、72年度台上字第
    4709號判決參照）。經查被告甲○○雖與同案被告詹健華共
    同基於犯意聯絡、行為分擔，而應成立上開變造公文書之犯
    行；但查於被告詹健華變造公文書後，交由被告甲○○轉交
    予張淑芳及陳明航，張淑芳及陳明航嗣後並持以行使，詳如
    前述，被告甲○○雖有「轉交」變造完成之公文書予張淑芳
    及陳明航，但因「轉交」行為，核非對於該變造公文書之內
    容有何所主張，衡情尚難論以行使變造公文書罪。然因公訴
    人認此部分與上開有罪部分具有實質上一罪之關係，本院爰
    不另為無罪之諭知。
六、上訴人即被告甲○○經本院合法傳喚，無正當理由未到庭，
    爰不待其陳述逕為判決。
七、據上論斷，應依刑事訴訟法第369條第1項前段、第364條、
    第371條、第299條第1項前段，刑法第2條第1項前段、第211
    條、第38條第1項第2款，修正前刑法第28條、第55條，中華
    民國九十六年罪犯減刑條例第2條第1項第3款、第7條，判決
    如主文。
本案經檢察官周志榮到庭執行職務。
中    華    民    國    97    年    5     月    8    日
            刑事第九庭審判長法  官  陳貽男
                            法  官  許宗和
                            法  官  周盈文
以上正本證明與原本無異。
如不服本判決，應於收受送達後十日內向本院提出上訴書狀，其
未敘述上訴之理由者並得於提起上訴後十日內向本院補提理由書
（均須按他造當事人之人數附繕本）。
                            書記官  余姿慧
中    華    民    國    97    年    5     月    8    日
附錄：本案論罪科刑法條全文
中華民國刑法第211條
偽造、變造公文書，足以生損害於公眾或他人者，處一年以上七
年以下有期徒刑。


司法院資訊處製作；財團法人民間司法改革基金會備份。
